臺灣高等法院民事判決
110年度上易字第1016號
上  訴  人  林明毅  
            張翔    
被 上訴 人  林嵩堉  
訴訟代理人  呂丹琪律師
上列當事人間請求返還借款事件，上訴人對於中華民國110年9月
9日臺灣臺北地方法院第一審判決（110年度訴字第3394號）提起
上訴，本院於111年3月8日言詞辯論終結，判決如下：
    主      文
上訴駁回。
第二審訴訟費用由上訴人連帶負擔。
    事實及理由
被上訴人主張：原審共同被告斯凱爾國際股份有限公司（下稱
　斯凱爾公司）前邀同上訴人為連帶保證人，於民國109年3月5
  日向伊借貸新臺幣（下同）120萬元（下稱系爭借款），並於
  當日完成匯款，嗣於同年月16日補具書面借款約定書（下稱系
  爭約定書），約定分期還款，第1期款20萬元，餘款100萬元自
  109年7月間起以每月為1期，斯凱爾公司應於每月5日給付分期
  金10萬元至伊指定帳戶。詎斯凱爾公司僅於附表所示時間陸續
  匯付伊計55萬5,000元以後，即未再依約還款，尚餘64萬5,000
  元未還，均已屆清償期等情，爰依系爭約定書及民法第478條
  、第272條第1項之規定，求為命上訴人應與斯凱爾公司連帶給
  付64萬5,000元，並加計自起訴狀繕本最後送達對造翌日起算
  法定遲延利息之判決【原審就上開部分為被上訴人勝訴之判決
  ，上訴人不服，提起一部上訴（其上訴為無理由〈詳後述〉，上
  訴效力不及於斯凱爾公司）；未繫屬本院部分，不予贅述】。
  答辯聲明：上訴駁回。
上訴人則以：被上訴人原為斯凱爾公司實際負責人，前以增資
  為由提供100萬元予斯凱爾公司，嗣未辦理增資，因此轉為股
  東借款，並連同上訴人提供之另筆20萬元代墊款，共同簽立系
  爭約定書，及由兩造共同擔任系爭借款之連帶保證人。惟私下
  另以口頭方式約定如斯凱爾公司未能清償，即由被上訴人、張
  翔、林明毅按52%、24%、24%之持股比例依序負擔債務。嗣被
  上訴人擬出售其持股予訴外人陳睿立，斯凱爾公司斯時負債約
  400萬元，兩造於109年10月間及110年2月間協商後，再度合意
  前揭100萬元借款部分（另20萬代墊款已如數清償），由被上
  訴人、張翔及林明毅按前述持股比例，依序負擔52萬元、24萬
  元、24萬元。扣除伊等前後以斯凱爾公司名義匯付被上訴人35
  萬5,000元，僅應再給付12萬5,000元（即240,000元×2-355,00
  0=125,000）。詎被上訴人事後卻毀約提起本件訴訟，伊等才
  未繼續付款等語，資為抗辯。上訴聲明：㈠原判決關於命上訴
  人連帶給付逾12萬5,000元本息部分，及該部分假執行之宣告
  均廢棄。㈡上開廢棄部分，被上訴人於第一審之訴及假執行之
  聲請均駁回。
查兩造前於109年1月間共同設立斯凱爾公司，登記資本額為30
  萬元，並以被上訴人為董事、張翔為董事長及林明義為監察人
  ，依序持有該公司1萬5,600股、7,200股及7,200股之股份（即
  持股比例52%、24%、24%）；被上訴人於109年3月5日匯款120
  萬元至斯凱爾公司之銀行帳戶，嗣兩造與斯凱爾公司於同年月
  16日簽立系爭約定書（內容為：甲方即斯凱爾公司因資金需求
  ，向乙方即被上訴人借款120萬元，其中100萬元為股東借款、
  20萬元為代墊款項，後者於借款日起應優先還款，前者則約定
  自109年7月1日起至110月4月1日止，於每月5日前給付分期款1
  0萬元至指定帳戶，並由丙方即兩造共同擔任系爭借款之連帶
  保證人。如任一方於簽約後不履行約款，即構成違約，並應給
  付守約方按借款數額千分之一計算之違約金，且違約方為斯凱
  爾公司時，應由各股東依股份比例承擔債務等），其後系爭借
  款已清償55萬5,000元（各還款時間及金額，詳如附表所示）
  等事實，乃為兩造所不爭執，並有系爭約定書、系爭借款匯（
  還）款資料及斯凱爾公司設立登記表及變更登記表可稽（見原
  審卷第13至21、59至61頁、本院卷第55頁）。
被上訴人主張：上訴人為系爭借款之連帶保證人，斯凱爾公司
  迄仍積欠64萬5,000元未還（計算式：1,200,000-555,000=645
  ,000），自應與該公司如數連帶償還等語，業據提出與所述相
  符之前述還款資料及林明毅嗣於110年3月間以LINE通訊軟體傳
  送予被上訴人之股東借款（餘額）明細為憑（見原審卷第103
  頁），堪認為真實且有據。上訴人雖以前揭情詞置辯。然查：
㈠上訴人辯稱：被上訴人於簽約時另以口頭與伊等約定如斯凱爾
  公司未清償100萬元股東借款時，即由兩造按持股比例承擔等
  語（見本院卷第90頁），並舉斯凱爾公司109年3月份會議紀錄
  總結、LINE通訊紀錄及證人陳人豪之證詞為憑。惟審究：
⒈前揭會議紀錄（見本院卷第61頁）固記載：斯凱爾公司於109年
  3月30日開會，被上訴人、張翔二人及陳人豪共四人與會，會
  中討論結果為「………2020/3/2經討論後，由林嵩堉向銀行貸款
  總計100萬，其中按股份分攤，24萬屬替張翔借貸，24萬屬替
  （林）明毅借貸，52萬於其本人借貸，投入資金後以增資計算
  …。2020/3/4晚間林嵩堉提出以股東借款作帳可以減少20%稅金
  。2020/3/5上午入帳後，晚間林嵩堉要求（林）明毅製作股東
  借款合約，並更改還款方式，每月張翔及（林）明毅從現金分
  潤10萬元還款，由公司帳戶直接匯入其帳戶…」等語，並由上
  訴人以董事長或財務長身分於該紀錄簽章。然所謂會議討論事
  項，當為開會當日討論之議案並作成結論，而前揭會議紀錄乃
  為臚列當月已發生或曾討論之過程，且非報告事項，已難認為
  討論議案並作成會議結論。又上訴人一再稱被上訴人為斯凱爾
  公司之實際負責人，張翔僅為掛名負責人（見原審卷第117頁
  、本院卷第53、97、196頁），則前開會議既屬公司內部業務
  討論事項之會議（非依公司法規定召開之董事會、股東常會或
  股東會），衡情其會議紀錄應係由真正負責營運且有與會之實
  際負責人簽認，而非掛名負責人。然前開會議總結紀錄卻無經
  被上訴人簽名或用印之紀錄，僅留設董事長及營運長之欄位，
  並由上訴人簽章，而與常情不合。佐參證人陳人豪證稱：斯凱
  爾公司成立後每月都會開會1次，通常僅有3名股東參加，需作
  成會議紀錄時始會找人與會，伊有參與前開會議紀錄，並以手
  寫作成紀錄，然後由林明毅繕打等語（見本院卷第135至137頁
  ），亦核與前述紀錄臚列兩造於109年3月間多次開會討論有異
  。足見前開會議總結紀錄應為上訴人事後所製作，既未經被上
  訴人簽認，自難遽採。
⒉又依上訴人所提LINE通訊紀錄（見本院卷第75、109頁），雖可
  見被上訴人曾表示：「1.我是借給公司100萬，不是120萬。2.
  是否到時候還不了，按照股份賠我。3.要做一個表，包括本金
  攤還以及還了多少、剩下多少」等語，然其前後文均付之闕如
  ，已難遽認被上訴人係於何時、何情狀下為前開表示。況其語
  意僅為陳述意見，並提出質疑，亦難認其已承諾為系爭借款未
  獲還款時，即由兩造按持股比例終局負擔。佐參證人陳人豪證
  稱：伊所為手寫稿，僅有關109年3月2日討論部分，同年月4、
  5日討論事項非伊負責，被上訴人於3月2日開會要求所有股東
  按出資比例增資100萬元，但上訴人沒有錢，被上訴人表示可
  由其出面向銀行借款，隔2天後又表示想要把這筆增資款改為
  借款節稅，並獲上訴人同意後，翌日被上訴人就提出系爭合約
  書要求其二人簽署，當時伊人在辦公室加班，所以目睹等語（
  見本院卷第136至137頁），亦無敘及其曾在場見聞於簽約時，
  被上訴人有私下承諾如斯凱爾公司未還款時，即由兩造按各自
  持股比例負擔之情事。是上訴人所舉前開證據，均不足以證明
  兩造間有前述私下承諾存在，此部分抗辯自無可採。
㈡上訴人復辯稱：被上訴人後來擬將其持股出售予證人陳睿立，
  斯時斯凱爾公司負債約400萬元，兩造於109年10月間及110年2
  月間協商後，再度合意前揭100萬元借款部分，由被上訴人、
  張翔及林明毅按前述持股比例，依序負擔52萬元、24萬、24萬
  元。扣除上訴人前後以斯凱爾公司名義匯付被上訴人35萬5,00
  0元，僅應再給付12萬5,000元（即240,000元×2-355,000=125,
  000）予被上訴人云云（見本院卷第91頁），並提出斯凱爾公
  司109年10月、110年2月例會紀錄及證人陳人豪、陳睿立之證
  詞為證。惟查：
⒈前揭109年10月例會紀錄（見本院卷第65頁）固記載：斯凱爾公
  司於該月5日召開會議，兩造及陳人豪、陳睿立等五人與會，
  會中討論結果為「股東借款事宜：2020/10/5下午於公司頂樓
  開會，陳人豪及陳睿立參與會議，林嵩堉於會議中表示並未替
  張翔及林明毅進行貸款，其貸款金額為2019年的貸款，……並無
  每月須因該筆增資款月付10萬元，月繳金額為2,500元，……因
  為錢還是不夠用所以才提出壓力大要加薪7,000元，生活因房
  貸每月透支3萬元，張翔於會議提出將還款3萬避免林嵩堉無心
  工作，林嵩堉表示考慮並告知會提交貸款資料。隔日協商每月
  4萬元被拒。（下略）」等語，並由上訴人分別以董事長及財
  務長身分簽章。惟其內容並無敘及被上訴人擬出售股份或該筆
  股東借款（增資款）應由兩造按持股比例負擔之事，是前開會
  議紀錄無論是否屬實，均無從執為兩造間存有上訴人所稱債務
  負擔或售股條件之證明。　
⒉又110年2月例會紀錄（見本院卷第23、67頁）記載：斯凱爾公
  司於該月9日及26日召開會議，兩造及陳人豪、陳睿立等五人
  與會，會中討論結果為「……經林嵩堉所述，已於2月初私下聯
  繫陳睿立，所有股份、股權、債權、債務將移轉至其股份擁有
  者名下。……經林嵩堉與張翔及林明毅確認，清算負債後林嵩
  堉需承擔約100萬元之負債，因其增資貸款合約金額為100萬元
  整，故將公司帳做為平帳，經各股東確認後，張翔及林明毅需
  償還總金額48萬元，扣除已還款金（誤繕為「今」）額後餘款
  15.5萬，餘款將按照月份以每月3萬元繼續給付。平帳承諾書
  將連同競（誤繕為「敬」）業條款一同附上」等語，並由上訴
  人以董事長、財務長身分於該紀錄上簽章。其內容雖核與證人
  ⑴陳人豪證稱：伊有參與該次會議，並製作手寫稿。該會議係
  因被上訴人前要求退出並出售股份，清算結果斯時斯凱爾公司
  負債約400多萬元，被上訴人按持股應承擔約200多萬元，其無
  力還款，所以公司希望其簽立競業條款，公司前所借100萬元
  亦應由其按其出資比例承擔52萬元，並補具書面之變更協議，
  承認前開還款方式及其應負擔之內容，被上訴人亦表示同意，
  但事後被上訴人卻約了新股東陳睿立去辦理股份轉讓，售股款
  到手後其就關閉LINE及電話等語；⑵陳睿立證稱：伊於109年10
  月份至斯凱爾公司任職，後來被上訴人想要離職，說要把股份
  賣給伊，所以召開該次會議，當時公司負債400多萬元，被上
  訴人依股份應償還200多萬元，張翔二人要求其必須簽署競業
  條款、自行承擔100萬元增資款中之52萬元，其餘由張翔二人
  繼續還款，此外債務即與被上訴人無關，被上訴人有表示同意
  。後來伊才與被上訴人簽立股權轉讓同意書，其上所載其出售
  股份之所有債務由伊承受，係指前述400多萬元債務扣除100萬
  元增資款後之300多萬元等語（本院卷第138至144頁），大致
  相符。
⒊然查兩造應按原持股比例負擔系爭借款未還款項乙事，既屬上
  訴人同意被上訴人售股，及證人陳睿立願向其買股之重要條件
  ，衡情應無可能僅有口頭承諾，而未作成書面並要求被上訴人
  簽名或用印確認；且細閱前揭兩次會議之開會日期有異，二者
  內容卻完全相同，亦與經驗法則不合。又證人陳人豪、陳睿立
  雖均稱：被上訴人係為免除其退出斯凱爾公司時應負擔之200
  多萬元，故於前述會議同意承擔前述100萬元增資款（股東借
  款）中之52萬元云云。然依卷附被上訴人於110年2月間與張翔
  或證人陳睿立間所為之LINE通訊紀錄（見本院卷第180、183頁
  ），卻顯示被上訴人於110年2月9日（即前述其中一次會議開
  會當日）及同年月17日分別向張翔及陳睿立表示：伊與斯凱爾
  公司間僅剩下公司積欠伊78萬元未還而已；或請陳睿立幫伊向
  斯凱爾公司要求儘早還清前述78萬元欠款，如有盈餘，就趕快
  還一還等語。而其二人於該次通訊中並未見有否認上開借款未
  還之情形，甚至陳睿立還回稱已為其反應此事，但他（應係指
  張翔）說還要跟林明毅（通訊紀錄誤繕為「名義」）討論等語
  。則被上訴人倘於110年2月9日例會中業與上訴人達成前述按
  持股負擔債務之合意，應無可能於當日或事後仍一再指稱斯凱
  爾公司猶積欠其數十萬元未還。準此，證人陳人豪、陳睿立之
  證詞顯有迴護上訴人或己身利益之情事，難認與前述客觀證據
  相符，自不足採為有利於上訴人之認定。是上訴人此節抗辯，
  亦無可取。
㈢本件依系爭約定書所載，系爭借款中之100萬元為股東借款、20
  萬元為代墊款項，後者於借款日起應優先還款，前者則約定自
  109年7月1日起至110月4月1日止，應於每月5日前給付分期款1
  0萬元至指定帳戶；斯凱爾公司已逾前述還款期日，仍有64萬5
  ,000元未還等情，均業如前述。上訴人雖又辯稱：兩造事後就
  前述欠款，另合意伊二人僅需按月給付被上訴人3萬元，至全
  部清償為止，故被上訴人尚不得一次請求伊等全部償還等語。
  惟其所舉例會紀錄及證人陳人豪、陳睿立之證述有瑕疵，而無
  可採，已如前敘；縱斯凱爾公司於借款後因資金周轉等故，實
  際並未依系爭約定書所載期日按時給付足額之分期金，然上訴
  人既未能舉證證明被上訴人確有同意斯凱爾公司及上訴人於最
  後一期還款日期（110年4月5日）屆至後，如有差額未付，仍
  得再繼續緩期及分期清償之情形，自難認渠等間已有展延最終
  還款期日與金額之合意，故上訴人此部分抗辯，仍無足採。
綜上所述，被上訴人依系爭約定書及民法第478條、第272條第1
  項等規定，請求上訴人應與斯凱爾公司連帶給付其64萬5,000
  元，及自起訴狀繕本最後送達對造之翌日即110年4月14日（見
  原審卷第33、35頁）起至清償日止，按年息5%計算之利息，為
  有理由，應予准許。從而，原審就上開部分為被上訴人勝訴判
  決，並無不合。上訴意旨指摘原判決命其與斯凱爾公司連帶給
  付逾12萬5,000元本息部分不當，求予廢棄改判，為無理由，
  應駁回其上訴。
本件事證已臻明確，兩造其餘攻擊、防禦方法及舉證，經核與
  判決結果無影響，爰不逐一論列，附此敘明。
據上論結，本件上訴為無理由，爰判決如主文。
中　　華　　民　　國　　111 　年　　3 　　月　　29　　日
                  民事第七庭    
                      審判長法  官  李昆霖
                            法  官  譚德周
                            法  官  林翠華
正本係照原本作成。
不得上訴。
中　　華　　民　　國　　111 　年　　3 　　月　　29　　日
　　　　　　　　　　　　　  書記官  黃文儀　　　　　　　　　　　　　　
附表：　　　　　　　　　　　　　　　　
編號 還款時間 （民國）  還款金額（新臺幣）   借款餘額  （新臺幣）     備  註 1 109/06/05 20萬元   100萬元 原審卷P.19、21 2 109/07/03 10萬元    90萬元 同上 3 109/08/05 10萬元    80萬元 同上 4 109/09/14 2,500元  79萬7,500元 同上 5 109/10/05 2,500元  79萬5,000元 同上 6 109/11/05 3萬元  76萬5,000元 同上 7 109/12/04 3萬元  73萬5,000元 原審卷P.20、21 8 110/01/05 3萬元  70萬5,000元 同上 9 110/02/05 3萬元  67萬5,000元 同上 10 110/03/15 3萬元  64萬5,000元 同上